【裁判字號】    99,家簡,8
【裁判日期】    990727
【裁判案由】    給付扶養費用
【裁判全文】
臺灣臺北地方法院民事判決               99年度家簡字第8號
原      告   丁○○
兼訴訟代理人 甲○○
被      告   丙○○
訴訟代理人   乙○○
上列當事人間請求給付扶養費用事件，本院於民國99年7月8日言
詞辯論終結，判決如下：
    主  文
被告應給付原告甲○○新台幣參拾萬零玖拾元及自民國93年3月
1日起至清償日止按年息百分之五計算之利息。
被告應給付原告丁○○新台幣壹佰參拾貳萬元及自本判決確定起
至清償日止按年息百分之五計算利息；並自民國99年2月1日起按
月於每月5日前給付原告丁○○新台幣壹萬伍仟元整。
被告應給付原告甲○○新台幣捌拾捌萬元及自本判決確定起至清
償日止按年息百分之五計算利息；並自民國99年2月1日起按月於
每月5日前給付原告甲○○新台幣壹萬元。
本判決第二、三項得假執行；但被告分別為原告丁○○提供新台
幣壹佰參拾貳萬元、為原告甲○○提供新台幣捌拾捌萬元供擔保
後，得免假執行。
訴訟費用由被告負擔。
    事實及理由
一、本件原告主張略以：
（一）被告於民國90年間服兵役，每兩週回家一次，向原告甲○○借錢花用，數額不一，包括被告當兵1年10個月之郵政
      保險費也是透過原告存錢到被告存摺，以便自動扣繳，被
      告要求原告甲○○每次記帳，言明日後還款，並強調郵政
      保險40萬元到期立即還款，總計被告積欠原告新台幣（以
      下同）62萬餘元，經清償部分，尚餘30萬零90元未還，被
      告乃於92年5月1日出具積欠還款書，表明其願自92年5 月
      1日起至93年2月為止，每月還款3萬元，分10期清償，惟
      其並未履行。
（二）原告丁○○、甲○○分別為被告丙○○之父母親，因原告
      甲○○車禍受傷，已成殘疾，現持續治療中，原告丁○○
      長期罹患類風溼性關節炎，領有重大傷病卡，原告二人均
      無謀生能力，生活極為困苦，被告對原告有扶養義務。兩
      造對被告扶養原告之事達成共識，被告乃於91年10月1日
      簽立切結書，同意自該日起按月給付原告丁○○1萬5,000
      元、原告甲○○1萬元之扶養費至原告終身為止，以盡孝
      道，惟被告並未履行，自91年10月1日起至99年1月1日止
      ，已到期部分共88個月，計積欠原告丁○○132萬、原告
      甲○○88萬元之扶養費；又未到期部分，被告亦無意履行
      ，有預為請求之必要，爰提起本訴，請求清償債務及給付
      扶養費等語。
（三）並聲明：如主文所示。
二、被告則以：原告身為父母，養育被告是天經地義的事，且被
    告多年來協助原告經營家庭事業亦未支薪，不能認為被告有
    積欠原告債務。又兩造因被告當年娶訴外人乙○○為妻而發
    生爭執，原告擔心遭被告背棄，要求被告出具書面以明志，
    被告為取信於原告，遂於91年10月1日、92年5月1日分別出
    具切結書及積欠還款書，以示不會因結婚而不扶養父母，上
    開書面純係被迫所為，被告以為原告獲此書面，心理已經滿
    足，詎料果真竟持以發動訴訟要求被告給付扶養費，被告非
    不願履行扶養義務，但目前經濟狀況不佳，工作不穩定，又
    有負債，實無力扶養原告等語置辯。並聲明：原告之訴駁回
    。
三、經查：
（一）原告主張被告於服兵役期間，每兩週回家一次，向原告甲○○借錢花用，且其郵政保險費亦由過原告代墊，言明日
      後清償，計欠原告62萬餘元，已清償部分，尚餘30萬零90
      元未還，被告承諾自92年5月1日起至93年2月為止，每月
      還款3萬元，分10期清償，迄未履行之事實，業據原告提
      出被告親書之積欠還款書影本為證，且為被告所不爭執，
      堪認為真實，則被告自應依約清償債務。又被告積欠原告
      債務應分10期清償，其最後一期應於93年2月底清償，故
      原告請求被告給付全部債務及自93年3月1日起至清償日止
      之法定遲延利息，自無不可，應予准許。
（二）按直系血親相互間互負扶養之義務；受扶養權利者，以不
      能維持生活而無謀生能力者為限；前項無謀生能力之限制
      ，於直系血親尊親屬不適用之，民法第1114條第1款、第
      1117條分別定有明文。又所謂不能維持生活，係指不能以
      自己之財產及勞力所得以維持自己之生活而言。所謂無謀
      生能力，並不專指無工作能力者而言，雖有工作能力而不
      能期待其工作，或因社會經濟情形失業，雖已盡相當之能
      事，仍不能覓得職業者，亦非無受扶養之權利，至扶養權
      利人對於其不能維持生活而無謀生能力之原因是否有過失
      ，則可不問。原告主張其無謀生能力，不能維持生活，被
      告為其子，承諾按月給付扶養費，卻未履行之事實，亦據
      提出戶籍謄本、被告切結書、高雄醫學大學附設中和紀念
      醫院診斷證明書、甲○○中華民國身心障礙手冊、丁○○
      重大傷病免自行部分負擔證明卡等件影本為證，被告對於
      曾經出具切結書承諾按月支付原告扶養費等情並不爭執，
      堪認原告此部分之主張為真實，被告對原告自有扶養義務
      ，應無庸置疑。
（三）所應審究者為，被告之扶養方法並其扶養程度為何?按扶
      養方法，可大分為迎養在家及定期或不定期給養兩種方式
      ，定期或不定期給養又可分為金錢給付及現物給付。而所
      謂扶養程度又分生活保持義務及生活扶助義務，前者，為
      父母子女、夫妻間之扶養義務，此義務為父母子女或夫妻
      身分關係之本質的要素之一，保持對方生活即係保持自己
      生活。而後者，例如兄弟姐妹間之扶養義務，此義務係為
      偶然之例外現象，為親屬之補助的要素之一，須因一方有
      特殊情形不能維持生活者，他方始負扶助之義務。子女對
      於父母之扶養義務，既係生活保持義務，自無須斟酌扶養
      義務者之給付能力，身為扶養義務者之子女雖無餘力，亦
      須犧牲自己而扶養父母。準此，被告身為原告之子，對於
      原告所負之扶養義務為生活保持義務，被告自當竭盡所能
      扶養原告，縱需犧牲其自己之生活條件，亦應在所不惜。
      查原告與被告之配偶乙○○相處不睦，此為兩造所不爭執
      ，被告亦因此於結婚後搬出自立門戶，故無迎養原告之可
      能。復參諸被告於91年10月1日出具切結書內容，被告表
      示願自91年10月1日起，按月給付父親即原告丁○○每月1
      萬5千元，母親即原告甲○○每月1萬元之養老金至終身，
      以盡孝道等情，可知被告係以定期定額給付金錢為扶養方
      法並定扶養程度，上開切結書內容既經原告同意，堪認兩
      造間就扶養方法及扶養程度已達成協議，則被告自應依此
      協議內容履行扶養義務，於被告未依約履行時，原告自得
      依約訴請履行扶養義務。
（四）查被告自出具切結書以來，並未依約履行扶養義務，自91
      年10月1日起算至99年1月原告聲請支付命令為止，共88個
      月，已積欠原告丁○○132萬元、原告甲○○88萬元，原
      告請求被告如數一次給付，並加計自99年1月2日起至清償
      日止之法定遲延利息，自屬有據，所請應予准許；又自99
      年2月1日以後各期扶養費，迄至本件言詞辯論終結之日即
      99年7月8日為止，亦有到期不履行或有到期不履行之虞，
      故原告提起將來給付之訴，預為請求，核屬必要，亦應准
      許。
四、綜上所述，本件原告訴請被告清償債務及按月給付扶養費等
    ，均有理由，其訴均應予准許。
五、本件事證已明，兩造其餘主張及攻擊防禦方法，經核於判決
    結果不生影響，爰不一一論駁，附此敘明。
六、本判決主文第二、三項，係就民事訴訟法第427條第2項第8
    款因請求定期給付涉訟者，適用簡易程序所為被告敗訴之判
    決，依同法第389條第1項第3款規定，應依職權宣告假執行
    ，爰宣告之；並依職權宣告被告得預供相當擔保金而免為假
    執行。
七、據上論結，本件原告之訴為有理由，依民事訴訟法第78條、
    第389條第1項第3款、第392條第2項規定，判決如主文。
中    華    民    國    99    年    7     月    27    日
                      家事法庭  法  官  徐麗瑩
以上正本係照原本作成。
如對本判決上訴，須於判決送達後20日內向本院提出上訴狀。
中    華    民    國    99    年    7     月    27    日
                                書記官  黃世昌

司法院資訊處製作；財團法人民間司法改革基金會備份。
